【裁判字號】    94,上訴,264
【裁判日期】    950127
【裁判案由】    違反臺灣地區與大陸地區人民關係條例
【裁判全文】
臺灣高等法院花蓮分院刑事判決         94年度上訴字第264號
上  訴  人  臺灣花蓮地方法院檢察署檢察官
被      告  甲○○
被      告  乙○○
上列二人共同
選任辯護人  范明賢律師
上列上訴人因被告等違反臺灣地區與大陸地區人民關係條例案件
，不服臺灣花蓮地方法院94年度訴字第161號中華民國94年10月
12 日第一審判決（起訴案號：臺灣花蓮地方法院檢察署94年度
偵字第95 9號），提起上訴，本院判決如下：
    主  文
上訴駁回。
    事實及理由
一、本案經本院審理結果，認第一審判決被告甲○○、乙○○無
    罪，並無不當，應予維持，並引用第一審判決書記載之事實
    、證據及理由。
二、檢察官上訴指摘(一)原判決依據行政機關之函釋，對大陸地區
    人民是否「以偷渡為目的」，而分別適用臺灣地區與大陸地
    區人民關係條例及漁業法，已與前開條例僅須大陸地區人民
    「非法」進入台灣地區即有適用之規定相牴觸；(二)行為人不
    得因不知法律而免除刑罰，故被告縱然不知「臺灣地區漁船
    船主境外僱用及接駁安置大陸地區漁船船員許可及管理辦法
    」已於92年12月1日修正，亦不能免除刑責。至於漁港承辦
    人員不知前開辦法亦已修改致未宣導，係承辦人員應否負行
    政疏失之問題，不能據此免除被告之刑責。
三、按行為非出於故意或過失者，不罰。過失行為之處罰，以有
    特別規定者為限，刑法第11條定有明文。違反臺灣地區與大
    陸地區人民關係條例第79條第1項、第15條第1款之不得使大
    陸地區人民非法進入臺灣地區罪，屬於行政刑法，亦應依照
    刑法第11條規定，然該條例並無處罰過失犯之規定，故僅有
    故意使大陸地區人民非法進入臺灣地區者，始有該條例之適
    用。所謂「非法進入」，係指有不法之目的，若無不法之目
    的，如因不知申請或申請手續不備，即使大陸地區人民進入
    臺灣地區，尚難以該條例相繩。「偷渡」係指基於不法之目
    的，故意不為申請進入，即擅行進入之行為，因此，以有無
    「偷渡」之目的來決定是否適用前開條例，並無不當。茲本
    件查獲之54名大陸地區人民來臺之目的確係為從事漁工工作
    ，而非以偷渡為目的，有漁船境外僱用大陸船員名冊、漁船
    船主書立之切結書、僱用切約書、船主境外僱用大陸船員接
    駁進入境內水域及識別證申請書各數份、臺東縣臺東區漁會
    94年3月11日東區漁字第0941000169號、臺東縣政府94年3月
    11日府農漁字第0943007987號函文各乙紙在卷可佐，應認為
    無犯罪故意。既然前開條例僅以故意犯始受處罰，被告等2
    人既無犯罪故意，自不應受到刑罰追訴。
四、證人即新港區漁會承辦人員陳俊銘在原審證稱：不清楚關於
    接駁大陸漁工來臺之手續已變更，仍沿用舊制的手續辦理相
    關事宜（原審卷第116頁）；證人即被告甲○○之子陳宗億
    證稱：被告聽說有新制，但不知新制內容，要伊去詢問，伊
    向臺東縣新港區漁會職員陳俊銘詢問，陳俊銘告知仍依舊制
    辦理接駁大陸漁工來臺之手續即可（原審卷第121頁），證
    人即新港區漁會總幹事蔡富榮證稱：新制實施後，到本案查
    獲前，尚有1艘漁船替人接駁大陸漁工來臺沒有按照新制之
    規定，伊認為該漁船船主並不清楚沒有事先經過臺東縣政府
    審核備查是違法的，在本案被查獲前，漁會並沒有確實對漁
    民宣導新制等語（原審卷第84、87頁），另依臺東縣政府94
    年6月15日府農漁字第0940043463號函所附該府自新制實施
    後，核准接駁案件之明細資料乙份，亦顯示臺東縣政府迄本
    件案發後即94年3月30日起，始有接獲申請大陸漁工來臺並
    予以審核備查之案件。綜上證據，足證本案發生前，被告確
    實不知接駁大陸漁工之手續業已變更，故渠等違反行政程序
    ，未經向臺東縣政府完成報備手續，即擅行搭載大陸漁工入
    境，欠缺違法性之認識，且有正當理由，難認為違法。
五、公訴人於本案上訴本院後，另行補充舉證被告等2人於本案
    發生日前之94年1月28日下午3時50分許，曾搭載43名大陸漁
    工報關出港，並於同年1月31日下午10時許，搭載10名漁工
    報關進港，藉以證明被告等2人並非第1次搭載大陸漁工，自
    應知悉搭載大陸漁工之法令業已變更。然查，前開證據亦僅
    能證明本案發生前被告等2人，曾出海搭載大陸漁工入、出
    港而已，不能證明被告等2人知悉搭載大陸漁工之法令已經
    變更。至所附臺東縣政府核准前開10名漁工入港報備函，係
    對於94年2月2日新港區漁會之聲請案件為之，該日已在大陸
    漁工入港之後，且當時新制業已實施，而臺東縣政府仍依舊
    制准予備查，益證主管機關亦不清楚新制已經實施。
六、綜上，原審為被告等2人無罪判決，核無不當。檢察官上訴
    意旨指摘原判決不當，求予撤銷改判，為無理由，應予駁回
    。
七、據上論斷，應依刑事訴訟法第368條、第373條，判決如主文
    。
本案經檢察官崔紀鎮到庭執行職務。
中    華    民    國    95    年     1     月     27  日
                  審判長法  官  謝志揚
                        法  官  蔣有木
                        法  官  湯文章
以上正本證明與原本無異。
如不服本判決，應於送達後10日內，向本院提出上訴狀。其未敘
述理由者，並應於提出上訴狀後10日內向本院補提理由狀 (須附
繕本)。
                        書記官  李德霞
中    華    民    國    95    年     1     月     27  日


司法院資訊處製作；財團法人民間司法改革基金會備份。
